ACORDAO-COMPLETO-2555006

ACÓRDÃO 7068/2022 ATA 35/2022 - PRIMEIRA CÂMARA

VISTOS, relatados e discutidos estes autos de embargos de declaração opostos por Rodrigo Costa da Rocha Loures ao Acórdão 2881/2022-TCU-Primeira Câmara.
ACORDAM os Ministros do Tribunal de Contas da União, reunidos em sessão da Primeira Câmara, ante as razões expostas pelo Relator e com fundamento nos artigos 32, inciso II, e 34 da Lei 8443/1992, em:
9.1. conhecer dos embargos de declaração opostos por Rodrigo Costa da Rocha Loures para, no mérito, rejeitá-los;
9.2. dar ciência dessa deliberação ao embargante.

Embargos de declaração opostos por Rodrigo Costa da Rocha Loures ao Acórdão 2881/2022-TCU-1ª Câmara.

Primeira Câmara

Departamento Regional do Senai No Estado do Paraná; Departamento Regional do Sesi No Estado do Paraná.

3. Interessados/Responsáveis/Recorrentes:
3.1. Interessados: Instituto Euvaldo Lodi Núcleo Regional do Paraná (75.047.399/0001-65); Secretaria de Controle Externo No Paraná (00.414.697/0013-51).
3.2. Responsáveis: Gina Gulineli Paladino (XXX.345.991-XX); Helena Gid Abage (XXX.141.659-XX); Rodrigo Costa da Rocha Loures (XXX.928.269-XX); Ubiratan de Lara (XXX.837.939-XX).
3.3. Recorrente: Rodrigo Costa da Rocha Loures (XXX.928.269-XX).

13.1. Ministros presentes: Benjamin Zymler (na Presidência) e Walton Alencar Rodrigues (Relator).
13.2. Ministro-Substituto convocado: Weder de Oliveira.
13.3. Ministro-Substituto presente: Augusto Sherman Cavalcanti.

ACORDAO-COMPLETO-2573529

Acórdão 727/2023 - Primeira Câmara

WALTON ALENCAR RODRIGUES

Ministro Walton Alencar Rodrigues.

Trata-se de embargos de declaração opostos por Rodrigo Costa da Rocha Loures ao Processo Acórdão 2881/20221-TCU-1ª Câmara, o qual conheceu e deu provimento parcial a recurso de reconsideração interposto pelo embargante em face do 3538/2019, alterado pelo Acórdão 8821/2019-TCU-Primeira Câmara e relatados pelo Ministro-Substituto Augusto Sherman Cavalcanti, cujo teor da parte dispositiva é a seguinte:
VISTOS, relatados e discutidos estes autos de recursos de reconsideração interpostos por Helena Gid Abage e por Rodrigo Costa da Rocha Loures, contra o Acórdão 3538/2019-TCU-Primeira Câmara, alterado pelo Acórdão 8821/2019-TCU-Primeira Câmara.
ACORDAM os Ministros do Tribunal de Contas da União, reunidos em sessão da Primeira Câmara, ante as razões expostas pelo Relator e com fundamento nos artigos 32, inciso I, e 33 da Lei 8443/1992, em:
9.1. conhecer do recurso interposto por Helena Gid Abage para, no mérito, negar-lhe provimento;
9.2. conhecer do recurso interposto por Rodrigo Costa da Rocha Loures para, no mérito, dar-lhe parcial provimento;
9.3. tornar insubsistente o Acórdão 3538/2019-TCU-Primeira Câmara, alterado pelo Acórdão 8821/2019-TCU-Primeira Câmara;
9.4. considerar Ubiratan de Lara revel, nos termos do art. 12, § 3º, da Lei 8.443/1992;
9.5. acatar as alegações de defesa apresentadas por Helena Gid Abage e, de forma a afastar a sua responsabilidade em relação às irregularidades apuradas nestes autos relativas ao exercício de 2004;
9.6. acatar as alegações de defesa apresentadas por Gina Gulineli Paladino;
9.7. acatar as alegações de defesa apresentadas por Rodrigo Costa da Rocha Loures em relação ao subitem 4.5 do quadro constante do item 9 da instrução transcrita à peça 208, rejeitando as alegações de defesa em relação aos demais itens de despesa impugnados;
9.8. julgar, com fundamento nos arts. 1º, inciso I, 16, inciso II, e 17 da Lei 8.443/1992, regulares as contas de Gina Gulineli Paladino, dando-lhe quitação plena
9.9. julgar, com fundamento nos arts. 1º, inciso I, 16, inciso III, alínea "c", da Lei 8.443/1992, irregulares as contas de Rodrigo Costa da Rocha Loures, Ubiratan de Lara e Helena Gid Abage;
9.10. condenar, com fundamento nos arts. 19, e 23, inciso III, da Lei 8.443/1992, solidariamente, Rodrigo Costa da Rocha Loures, Ubiratan de Lara e Helena Gid Abage ao pagamento da quantia de R$ 168.765,68 (cento e sessenta e oito mil, setecentos e sessenta e cinco reais e sessenta e oito centavos) , fixando-lhes o prazo de quinze dias, a contar da notificação, para que comprovem, perante este Tribunal (art. 214, inciso III, alínea "a", do Regimento Interno) , o recolhimento da dívida ao Serviço Social da Indústria - Departamento Regional no Paraná (Sesi/PR) , atualizada monetariamente e acrescida dos juros de mora, calculados a partir de 31/12/2003 até a data do efetivo recolhimento, na forma prevista na legislação em vigor;
9.11. condenar, com fundamento nos arts. 19, e 23, inciso III, da Lei 8.443/1992, solidariamente, Rodrigo Costa da Rocha Loures, Ubiratan de Lara e Helena Gid Abage ao pagamento da quantia de R$ 9.369,93 (nove mil, trezentos e sessenta e nove reais e noventa e três centavos) , fixando-lhes o prazo de quinze dias, a contar da notificação, para que comprovem, perante este Tribunal (art. 214, inciso III, alínea "a", do Regimento Interno) , o recolhimento da dívida ao Serviço Nacional de Aprendizagem Industrial - Departamento Regional no Paraná (Senai/PR) , atualizada monetariamente e acrescida dos juros de mora, calculados a partir de 31/12/2003 até a data do efetivo recolhimento, na forma prevista na legislação em vigor;
9.12. condenar, com fundamento nos arts. 19, e 23, inciso III, da Lei 8.443/1992, solidariamente, Ubiratan de Lara e Helena Gid Abage ao pagamento da quantia de R$ 9.229,57 (nove mil, duzentos e vinte e nove reais e cinquenta e sete centavos) , fixando-lhes o prazo de quinze dias, a contar da notificação, para que comprovem, perante este Tribunal (art. 214, inciso III, alínea "a", do Regimento Interno) , o recolhimento da dívida ao Serviço Social da Indústria - Departamento Regional no Paraná (Sesi/PR) , atualizada monetariamente e acrescida dos juros de mora, calculados a partir de 31/12/2003 até a data do efetivo recolhimento, na forma prevista na legislação em vigor;
9.13. condenar, com fundamento nos arts. 19, e 23, inciso III, da Lei 8.443/1992, solidariamente, Ubiratan de Lara e Helena Gid Abage ao pagamento da quantia de R$ 512,43 (quinhentos e doze reais e quarenta e três centavos) , fixando-lhes o prazo de quinze dias, a contar da notificação, para que comprovem, perante este Tribunal (art. 214, inciso III, alínea "a", do Regimento Interno) , o recolhimento da dívida ao Serviço Nacional de Aprendizagem Industrial - Departamento Regional no Paraná (Senai/PR) , atualizada monetariamente e acrescida dos juros de mora, calculados a partir de 31/12/2003 até a data do efetivo recolhimento, na forma prevista na legislação em vigor;
9.14. condenar, com fundamento nos arts. 19, e 23, inciso III, da Lei 8.443/1992, Rodrigo Costa da Rocha Loures ao pagamento da quantia de R$ 112.965,71 (cento e doze mil, novecentos e sessenta e cinco reais e setenta e um centavos) , fixando-lhe o prazo de quinze dias, a contar da notificação, para que comprovem, perante este Tribunal (art. 214, inciso III, alínea "a", do Regimento Interno) , o recolhimento da dívida ao Serviço Social da Indústria - Departamento Regional no Paraná (Sesi/PR) , atualizada monetariamente e acrescida dos juros de mora, calculados a partir de 31/12/2004 até a data do efetivo recolhimento, na forma prevista na legislação em vigor;
9.15. condenar, com fundamento nos arts. 19, e 23, inciso III, da Lei 8.443/1992, Rodrigo Costa da Rocha Loures ao pagamento da quantia de R$ 16.065,21 (dezesseis mil, sessenta e cinco reais e vinte e um centavos) , fixando-lhe o prazo de quinze dias, a contar da notificação, para que comprovem, perante este Tribunal (art. 214, inciso III, alínea "a", do Regimento Interno) , o recolhimento da dívida ao Serviço Nacional de Aprendizagem Industrial - Departamento Regional no Paraná (Senai/PR) , atualizada monetariamente e acrescida dos juros de mora, calculados a partir de 31/12/2004 até a data do efetivo recolhimento, na forma prevista na legislação em vigor;
9.16. aplicar a Rodrigo Costa da Rocha Loures, Ubiratan de Lara e Helena Gid Abage, com fundamento nos arts. 1º, inciso IX, 19 e 57 da Lei 8.443/1992, multa individual nos valores abaixo especificados, fixando-lhes o prazo de quinze dias, a contar da notificação, para que comprovem, perante este Tribunal, nos termos do art. 214, inciso III, alínea "a", do RI/TCU, o recolhimento das referidas quantias ao Tesouro Nacional, atualizadas monetariamente desde a data do presente acórdão até a do efetivo recolhimento, se pagas após o vencimento, na forma da legislação em vigor:
	Responsável
	Valor da multa

	Rodrigo Costa da Rocha Loures
	R$ 30.000,00
 (trinta mil reais) 

	Ubiratan de Lara 
	R$15.000,00 (quinze mil reais) 

	Helena Gid Abage
	R$ 15.000,00
 (quinze mil reais) 

9.17. aplicar a Rodrigo Costa da Rocha Loures, com fundamento no art. 58, inciso II, da Lei 8.443/1992, multa no valor de R$ 20.000,00 (vinte mil reais) , fixando-lhe o prazo de quinze dias, a contar da notificação, para que comprove, perante este Tribunal, nos termos do art. 214, inciso III, alínea "a", do RI/TCU, o recolhimento da referida quantia ao Tesouro Nacional, atualizada monetariamente desde a data do presente acórdão até a do efetivo recolhimento, se for paga após o vencimento, na forma da legislação em vigor;
9.18. autorizar, desde logo, nos termos do art. 28, inciso II, da Lei 8.443/1992, a cobrança judicial das dívidas caso não atendidas as notificações; 
9.19. remeter cópia deste acórdão, com fundamento no art. 16, § 3º, da Lei 8.443/1992, c/c o do art. 209, § 7º, do Regimento Interno do TCU, à Procuradoria da República no Estado Paraná para o ajuizamento das ações civis e penais que considerar cabíveis; e
9.20. dar ciência desta deliberação aos recorrentes.
Em suma, Rodrigo Costa da Rocha Loures alega as seguintes omissões da decisão embargada:
- prescrição da pretensão ressarcitória, com fundamento na Lei 9873/1999 e na jurisprudência do STF;
-  ausência de cabimento da condenação à devolução dos valores relativos aos valores transferidos pelo SESI e SENAI ao IEL no período anterior a 2005;
-  legitimidade das despesas impugnadas referente aos serviços prestados e dos auxílios e repasses concedidos;
- ilegalidade da incidência dos juros moratórios aos débitos, uma vez caracterizada a boa-fé do responsável diante da liquidação tempestiva do débito, nos termos do artigo 12, § 2º, da Lei 8.443/1992;
- ausência de legitimidade passiva do recorrente para autorização das despesas impugnadas;
- não-cabimento quanto à suspensão dos pagamentos das despesas impugnadas.
Ao final, requer o conhecimento e provimento dos embargos.
Estando os autos em meu gabinete, Rodrigo Costa da Rocha Loures requereu a exclusão do processo da pauta de julgamento, em razão da apreciação do processo administrativo que trata da prescrição da pretensão punitiva e ressarcitória no TCU (TC-Processo 008.702/2022-5) , prevista para a sessão plenária extraordinária do dia 11/10/2022.
É o relatório.

Adriana da Costa Ricardo Schier (27589/OAB-PR), Vivian Cristina Lima López Valle (27.089/OAB-PR), Fernanda Ehalt Vann (21693/OAB-PR), Maria Lucia Wood Saldanha (18251/OAB-PR), Mayara Ruski Augusto Sá (49049/OAB-PR), Guilherme Augusto Vezaro Eiras (61483/OAB-PR), Fernanda Ehalt Vann (21693/OAB-PR), Maria Lucia Wood Saldanha (18251/OAB-PR), Fernão Justen Oliveira (34.388/OAB-DF), Karlin Olbertz Neibuhr (46.962/OAB-PR), André Guskow Cardoso (27.074/OAB-PR), Rafaela T. Leite Jardim (96.356/OAB/PR) e outros.

Subprocurador-Geral Paulo Soares Bugarin.

TOMADA DE CONTAS ESPECIAL INSTAURADA POR DETERMINAÇÃO DO ACÓRDÃO 2853/2013-TCU-PLENÁRIO. DESPESAS IRREGULARES. CITAÇÃO, AUDIÊNCIA E DILIGÊNCIA. REVELIA DE UBIRATAN DE LARA. APRESENTAÇÃO DE DEFESAS POR PARTE DOS DEMAIS RESPONSÁVEIS. ACOLHIMENTO PARCIAL DAS ALEGAÇÕES DE DEFESA APRESENTADAS POR HELENA GID ABAGE E GINA GULINELI PALADINO E REJEIÇÃO EM RELAÇÃO A RODRIGO COSTA DA ROCHA LOURES. CONTAS IRREGULARES. DÉBITO. MULTA. EMBARGOS DE DECLARAÇÃO. CONHECIMENTO. ATRIBUIÇÃO DE EFEITOS INFRINGENTES. JULGAMENTO PELA REGULARIDADE DAS CONTAS DE GINA GULINELI PALADINO. REJEIÇÃO DOS EMBARGOS OPOSTOS POR HELENA GID ABAGE. RECURSOS DE RECONSIDERAÇÃO. CONHECIMENTO. PROVIMENTO PARCIAL AO RECURSO INTERPOSTO POR RODRIGO COSTA DA ROCHA LOURES. REFORMA DA DELIBERAÇÃO RECORRIDA. NÃO-PROVIMENTO AO RECURSO AVIADO POR HELENA GID ABAGE. EMBARGOS DE DECLARAÇÃO OPOSTO POR RODRIGO COSTA DA ROCHA LOURES. CONHECIMENTO. REJEIÇÃO. CIÊNCIA.

TOMADA DE CONTAS ESPECIAL (TCE)

Secretaria de Recursos (Serur); Secretaria de Controle Externo de Tomada de Contas Especial (SecexTCE).

Trata-se de embargos de declaração opostos por Rodrigo Costa da Rocha Loures ao Processo Acórdão 2881/20221-TCU-1ª Câmara, o qual conheceu e deu provimento parcial a recurso de reconsideração interposto pelo embargante em face do Acórdão 3538/2019, alterado pelo Acórdão 8821/2019-TCU-Primeira Câmara e relatados pelo Ministro-Substituto Augusto Sherman Cavalcanti.
Por sua vez, o Acórdão 3538/2019, alterado pelo Acórdão 8821/2019-TCU-Primeira Câmara, julgou irregular tomada de contas especial instaurada em desfavor de Rodrigo Costa da Rocha Loures, à época, Diretor Regional do Serviço Social da Indústria do Paraná (Sesi/PR) , Diretor Regional do Serviço Nacional de Aprendizagem Industrial do Paraná (Senai/PR) e Presidente do Instituto Euvaldo Lodi (IEL/PR) , de Helena Gid Abage, à época, Superintendente-Adjunta do IEL/PR, bem como de outros dirigentes do IEL/PR, condenando-os, solidariamente, ao ressarcimento do dano e, individualmente, ao pagamento de sanção pecuniária, em razão de autorização de realização despesas irregulares com recursos provenientes Sesi/PR e Senai/PR, durante os exercícios de 2003 e 2004.
Ante a gravidade dos fatos, merecem destaque as seguintes ocorrências:
a) pagamento de despesas mediante apresentação de documentos fiscais inidôneos; 
b) pagamento de despesas de passagens aéreas e bolsa de estudo no exterior a pessoa sem vínculo profissional com o Sesi/PR;
c) pagamento de despesas de investimento em desenvolvimento de produto e posterior comercialização por empresa privada de ex-dirigente do Senai/PR;
d) pagamento de despesas pessoais da filha de Rodrigo Costa da Rocha Loures;
e) pagamento de despesas de inscrição e passagens aéreas para participação em evento no exterior a pessoa sem vínculo profissional com o Sesi/PR, sócio de empresa prestadora de serviços à entidade vinculada ao serviço social autônomo, além de ajuda de custo para viagem a destino não informado;
f) pagamento de despesa atestada pelo próprio sócio da empresa prestadora dos serviços;
g) pagamento de ajuda de custo para viagem a Nova Iorque a pessoa que não pertencia aos quadros de empregados do sistema Sesi/Senai no Paraná e sem justificativa;
h) pagamento de auxílio a pessoa sem vínculo profissional com o Sesi/PR ou com o Senai/PR, a fim de cobrir despesas pessoais no exterior, destinados à conclusão de estudos de pós-graduação;
i) repasse de recursos do Sesi/PR e do Senai/PR ao Instituto Paraná Desenvolvimento (IPD) , cujo conselho diretor era, à época, presidido pelo então presidente do IEL/PR, Rodrigo Costa da Rocha Loures, supostamente destinados a custear atividades de interesse do projeto "Observatório da Indústria", sem comprovação das despesas realizadas.
A decisão embargada afastou as preliminares de prescrição aduzidas pelo recorrente, acolheu parte das despesas impugnadas, porém manteve a irregularidade das contas e a condenação do responsável em débito e multa em relação aos demais dispêndios e ilicitudes que não foram justificados.
Nesta feita, o embargante alega as seguintes omissões no Processo Acórdão 2881/20221-TCU-1ª Câmara: prescrição da pretensão ressarcitória, com fundamento na Lei 9873/1999 e na jurisprudência do STF; ausência de cabimento da condenação à devolução dos valores relativos aos valores transferidos pelo SESI e SENAI ao IEL no período anterior a 2005; legitimidade das despesas impugnadas referente aos serviços prestados e dos auxílios e repasses concedidos; ilegalidade da incidência dos juros moratórios aos débitos, uma vez caracterizada a boa-fé do responsável diante da liquidação tempestiva do débito, nos termos do artigo 12, § 2º, da Lei 8.443/1992; ausência de legitimidade passiva do recorrente para autorização das despesas impugnadas; não-cabimento quanto à suspensão dos pagamentos das despesas impugnadas.
Ao final, requer o conhecimento e provimento dos embargos.
Estando os autos em meu gabinete, Rodrigo Costa da Rocha Loures requereu a exclusão do processo da pauta de julgamento, em razão da apreciação do processo administrativo que trata da prescrição da pretensão punitiva e ressarcitória no TCU (TC-Processo 008.702/2022-5) , prevista para a sessão plenária extraordinária do dia 11/10/2022.
Feita essa introdução, passo ao exame dos embargos.
Inicialmente, indefiro o pedido de exclusão do processo da pauta de julgamento.
Conheço dos embargos de declaração, preenchidos os requisitos estabelecidos nos artigos 32, inciso II, e 34, da Lei 8.443/1992.
No mérito, não assiste razão ao recorrente.
A preliminar de prescrição da pretensão punitiva e da pretensão ressarcitória foi devidamente enfrentada pela decisão embargada, tendo o Tribunal asseverado a imprescritibilidade do débito, com fundamento no Enunciado 282 da Súmula de Jurisprudência do TCU, bem assim a prescrição decenal da pretensão punitiva, segundo os artigos 202 e 205 do Código Civil, conforme orientação jurisprudencial firmada no Acórdão 1441/2016-TCU-Plenário.
Sob a alegação da existência de vício de omissão, embargante intenta, em verdade, rediscutir a valoração da prova produzida nos autos e eventual erro de julgamento, incabível na espécie recursal.
A ilegitimidade das despesas impugnadas, a violação a princípios caros da Administração Pública, como o da moralidade, a conduta ilícita omissiva e comissiva, a culpa grave do agente, o nexo causal entre a prática os atos ilícitos e as despesas impugnadas, a ausência de boa-fé, a exigibilidade de conduta diversa, as quais ensejaram o presto julgamento pela irregularidade e a condenação do responsável em débito e multa, foram amplamente esmiuçadas no relatório e voto que fundamentaram a decisão recorrida, tendo sido lastreadas no extenso acervo probatório e na legislação de regência. Não há de se falar em lacuna na apreciação dos fatos pela decisão recorrida.
Também foi asseverado que, mesmo no caso das prestações de contas de transferências institucionais do Senai e do Sesi para o IEL até o exercício de 2005, a comprovação inequívoca da gestão irregular dos recursos do sistema S enseja irregularidade das contas, imputação de débitos e aplicação de penalidades aos responsáveis.
Eventual insuficiência dos elementos que ampararam ou superveniência de documentos com eficácia sobre a prova produzida haverá de ser demonstrada por meio de recurso próprio, não pela estreita via dos embargos.
	Ante o exposto, rejeito os embargos declaratórios e voto por que o Tribunal aprove o acórdão que ora submeto à apreciação deste Colegiado.
TCU, Sala das Sessões, em 4 de outubro de 2022.
WALTON ALENCAR RODRIGUES 
Relator